最高法院刑事判決　　　　　　　　　　　　　　　　八十六年度台上字第八五○號
　　上　訴　人　甲○○
　　　　　　　　乙○○
　　　　　　　　丙○○
右上訴人等因盜匪案件，不服台灣高等法院中華民國八十五年十月二十三日第二審判
決（八十五年度上訴字第二八四二號，起訴案號：前台灣台北地方法院士林分院檢察
署八十三年度偵字第一○三三九號），提起上訴，本院判決如左：
    主  文
原判決撤銷，發回台灣高等法院。
    理  由
本件原判決認定上訴人甲○○、乙○○、丙○○等三人均有前科仍不知悛悔。甲○○
因被害人洪鴻熾曾託其與丙○○向劉明燿索討欠款，而竟私自向劉明耀取款，未付分
文酬謝，即心生不滿。嗣甲○○所使用之賓士牌自用小客車汽車音響失竊，甲○○乃
懷疑係洪鴻熾所為，加以八十三年十月二十五日十五時許，甲○○將其購得之海洛因
，交予洪鴻熾鑑定品質，洪鴻熾交還時，甲○○認品質較其所交付者為劣，遂懷疑洪
鴻熾有調換毒品海洛因之嫌，頓萌報復及為自己不法所有之擄人勒贖犯意。甲○○遂
於洪鴻熾離去後，先以電話與乙○○取得聯絡，告以要去押人，趕快來會合等語，並
以電話誘使洪鴻熾前往台北市○○路十六巷十二號五樓。是日二十二時許，洪鴻熾不
疑先行到達，甲○○即持其所有外有刀套之類似番刀押著洪鴻熾，控制其行動，使其
不能離去。俟丙○○、乙○○二人抵達後，甲○○對乙○○稱若能叫洪鴻熾拿錢出來
，就能清償其所積欠乙○○之新台幣（下同）六萬五千元等語。甲○○、乙○○、丙
○○等三人乃共同基於傷害及為自己不法所有之擄人勒贖犯意，由甲○○持前開含刀
套之刀械，敲打洪鴻熾頭部，使其受有頭部流血之傷，丙○○、乙○○分以拳腳踢打
洪鴻熾，致洪鴻熾身體多處擦挫傷（傷害部分業據洪鴻熾撤回告訴），使洪鴻熾害怕
不敢反抗後，由甲○○、乙○○分別對洪鴻熾恐嚇稱：「在八十三年九月中旬，我（
按指甲○○）與丙○○和你去向欠你錢叫阿燿的男子討一百五十萬元債務，但你事後
自行去向阿燿要回這筆債務，不夠意思，你要拿出二百萬元補償，否則要給你死」、
「你一定要聽從我們的話」各等語，甲○○並質問洪鴻熾竊其汽車音響及海洛因調包
事。洪鴻熾不得已答應想辦法付款，並由丙○○、乙○○輪流看管洪鴻熾，如未付款
，不許其離去。洪鴻熾遂在該處以電話四處向親友籌措現金不得，其為免其母李景華
擔憂，向李景華佯稱其欲與林生禧合夥做生意出口到越南，需要資金等語，其母信以
為真，乃答應幫忙籌措。洪鴻熾終於翌（二十六）日二十二時許與甫自越南返台之友
人林生禧取得聯繫，並告以其被甲○○以刀械砍頭部一刀，目前被押在甲○○之租住
處，需付贖金，才放他走等語，林生禧獲悉乃四處為其借款。同月二十七日上午九時
許，林生禧覆稱無力籌足二百萬元，洪鴻熾懇求甲○○降價，嗣經甲○○同意降為一
百萬元。是日十三時許，乙○○、甲○○開車押洪鴻熾至台北市○○○路○段二十七
巷八號，由洪鴻熾向其母李景華拿取已籌得之三十五萬元贖款交予甲○○，甲○○、
乙○○、丙○○等三人復返回甲○○上開住處，繼續控制洪鴻熾。嗣因林生禧僅向其
朋友郭文達借到六十萬元，甲○○乃同意將贖金再降為九十五萬元。於同日十七時許
，指派乙○○押同洪鴻熾至台北市○○街、天祥路口，向林生禧取得六十萬元後，始
讓洪鴻熾離去。甲○○、乙○○、丙○○等三人得逞後，由甲○○自行分得六十五萬
元，丙○○、乙○○各分得十五萬元。而甲○○所分得之六十五萬元，還在其身上尚
未花用，丙○○、乙○○各分得之十五萬元，則已費失而不存在等情。因而撤銷第一
審關於意圖勒贖而擄人部分之判決，改判論處甲○○、丙○○共同意圖勒贖而擄人，
累犯，乙○○共同意圖勒贖而擄人各罪刑，固非無見。
惟查(一)依刑事訴訟法第一百五十六條第一項之規定，被告之自白，須非出於強暴、脅
迫、利誘、詐欺、違法押或其他不正之方法，始得為證據，此項限制，原以被告之
自白必須本於自由意思之發動為具備證據能力之一種要件，如果被告之自白，並非自
由意思之陳述，其取得自白之程序，已非適法，則不問自白內容是否確與事實相符，
因其非適法之證據，即不能採為判決基礎，故審理事實之法院，遇有被告對於自白提
出係非出於自由意思之抗辯時，應先於其他事實而為調查。本件上訴人甲○○、丙○
○二人於原審均抗辯：警訊筆錄制作時，因毒癮發作，並非自由意思下所為陳述，乃
警方依被害人之指訴杜撰，均與事實不符云云。而許、鍾二人為警查獲時確有施用毒
品海洛因犯行，經判處罪刑在案，亦有第一審、原審卷可稽。雖原審以許、鍾二人果
真毒癮發作，神智不清何以能在警訊筆錄末親自簽名，且內容互核大致相符﹖惟按自
白任意性乃為確保自白真實之必要規定，只要被告自白係出於不正方法為之，即不得
採為證據，並非以被告當時意思完全喪失為必要，且若警訊筆錄果係出於杜撰，自當
相互符合。尚難以許、鍾二人能於警訊筆錄簽名及互核大致相符，即謂渠等自白本於
自由意思為之。仍應調查許、鍾二人之自白是否有毒癮發作非出於自由意思之情事，
原審疏未調查逕採該等自白為論罪之依據，核有應調查之證據未調查及不適用法則之
違誤。(二)又按擄人勒贖罪，係指其擄人行為出於勒贖之目的而言。如果架擄之目的別
有所在，縱令擄得後又變計勒贖，究與意圖勒贖而擄人者不同，仍不得論以該條之罪
。本件原判決既認定上訴人甲○○係因被害人洪鴻熾曾託其與丙○○向劉明燿索款，
但洪鴻熾得款後，甲○○發見未付其酬勞而心生不滿，並懷疑洪鴻熾竊取其汽車音響
，及侵占其毒品海洛因，乃誘使洪鴻熾至甲○○暫住處，以上開事項質問洪某。而上
訴人等三人自偵查伊始均否認有何為自己不法所有之意圖。究竟上訴人等擄人之目的
係在解決上述各項糾紛，事後始萌勒贖之意。抑自始即以勒贖之意思而擄人，攸關上
訴人等所為是否應成立擄人勒贖罪刑，自應一一詳加調查釐清。原審未及詳查遽以上
訴人等事後有勒贖之行為而論處上訴人等擄人勒贖罪，亦嫌速斷。(三)按共同正犯應各
就全部犯罪行為負其責任。本件原判決既認定上訴人等三人共同犯懲治盜匪條例第二
條第九款之罪，則上訴人等三人均應就全部行為負責，雖丙○○、乙○○各分得之十
五萬元業已費失，但仍應依共犯之原理，就甲○○分得之六十五萬元部分同負發還被
害人之責。原判決僅於上訴人甲○○部分諭知盜匪所得財物新台幣六十五萬元應發還
被害人洪鴻熾，而於丙○○、乙○○部分則未一併諭知，而未說明不予諭知發還之理
由，亦有未洽。上訴意旨指摘原判決不當，非無理由，應認仍有發回更審之原因。
據上論結，應依刑事訴訟法第三百九十七條、第四百零一條，判決如主文。
中      華      民      國    八十六    年      二      月    二十一    日
                              最高法院刑事第十庭
                                  審判長法官  吳  雄  銘
                                        法官  池  啟  明
                                        法官  陳  宗  鎮
                                        法官  石  木  欽
                                        法官  吳  火  川
      右正本證明與原本無異
                                              書  記  官
中      華      民      國    八十六    年      二      月    二十七    日
